# 关于提高固定资产确认标准的金额，是属于估计变更还是政策变更的一点看法

提问人：nikan 时间：2015-03-11 20:36:17
问题：财税[2014]75号《财政部、国家税务总局关于完善固定资产加速折旧企业所得税政策的通知》规定，“对所有行业企业持有的单位价值不超过 5000 元的固定资产，允许一次性计入当期成本费用在计算应纳税所得额时扣除，不再分年度计算折旧。” 一些企业在考虑了具体的经济环境和情况后，决定在 2014 年度上调固定资产的确认标准至 5000 元。 问：这项调整是否要进行追溯调整？ 以下是个人的看法：
是否需要进行追溯调整，取决于提高固定资产确认标准是一项政策变更，还是估计变更。如果是政策变更则要追溯，如果是估计变更则无需追溯。 《企业会计准则第 4 号——固定资产》（以下简称CAS4）第三条规定，固定资产是指同时具有下列特征的有形资产：
（一）为生产商品、提供劳务、出租或经营管理而持有的；（二）使用寿命超过一个会计年度。理论上，企业取得的资产只要符合上述条件均可确认为固定资产，但考虑到会计核算的成本效益原则，企业一般会设定一定的金额标准，高于此金额的资产方作为固定资产确认和计量。正如《企业会计准则讲解（ 2010 ）》P67所指出的：“工业企业所持有的工具、用具、备品备件、维修设备等资产，施工企业所持有的模板、挡板、架料等周转材料，以及地质勘探企业所持有的管材等资产，尽管该类资产具有固定资产的某些特征，如，使用期限超过一年，也能够带来经济利益，但由于数量多、单价低，考虑到成本效益原则，在实务中通常确认为存货。” 我理解，企业确定划分固定资产的金额标准属于一项会计政策而非会计估计，理由如下。 《企业会计准则第 28 号——会计政策、会计估计变更和差错更正》（以下简称CAS28）第三条规定，会计政策是指企业在会计确认、计量和报告中所采用的原则、基础和会计处理方法。《企业会计准则讲解（ 2010 ）》进一步指出，原则，是指按照企业会计准则规定的、适用于企业会计要素确认过程中所采用的具体会计原则；基础，是指为了将会计原则应用于交易或者事项而采用的基础，主要是计量基础（即计量属性），包括历史成本、重置成本、可变现净值、现值和公允价值等；会计处理方法，是指企业按照法律、行政法规或者国家统一的会计制度等规定采用或者选择的、适合于本企业的具体会计处理方法。 CAS28对会计估计的定义是：企业对结果不确定的交易或者事项以最近可利用的信息为基础所作的判断。其具有三个特点：1.会计估计的存在是由于经济活动中内在的不确定因素的影响；2.进行会计估计时，往往以最近可利用的信息或资料为基础；3.进行会计估计并不会削弱会计确认和计量的可靠性。CAS28对“会计估计变更”的定义是：由于资产和负债的当前状况及预期经济利益和义务发生了变化，从而对资产或负债的账面价值或者资产的定期消耗金额进行调整。 企业设定确认固定资产的金额标准，似乎是基于一种估计（对更符合成本效益原则的金额标准进行估计），但我们理解，这种估计并非CAS28所定义的会计估计，即并非是对结果不确定的交易或者事项以最近可利用的信息为基础所作的判断，而是在符合CAS4规定的前提下，基于成本效益原则作出的一项适用于企业自身的确认固定资产的具体会计原则（称为“规则”或“做法”可能比“原则”更为合适）。
企业调整确认固定资产的金额标准，其原因也并非是由于资产和负债的当前状况及预期经济利益和义务发生了变化，而仅仅是因为税法发生了变化，为减少会计核算工作量作出的一项符合成本效益原则的调整。因此，该项调整属于会计政策变更。 对于会计政策变更，则应采用追溯调整法对前期报表进行调整。当然，如果影响金额不重大，基于成本效益原则，我认为也可直接调整本期数。
欢迎各位讨论。

回答人：chenyiwei
财税[2014]75号文属于税务文件（尽管财政部是主发文单位，但具体负责的是税政司而不是会计司），所规范的是企业所得税中资产的税务处理，不能作为企业进行会计核算的依据。因此，财税[2014]75号文的规定可能导致企业的会计处理和税务处理产生差异，在符合《企业会计准则第 18 号——所得税》规定条件的前提下，企业可以对这些税会差异所导致的相关资产、负债的账面价值和计税基础之间的暂时性差异确认递延所得税资产。 在实际操作中，为了减轻纳税调整的工作量，企业也可以采取适当的对策，如将固定资产的单位价值下限标准从 2000 元提高到 5000 元。该项变更作为会计估计变更处理，具体可参考《计学撮要 2013 》之“问题4-4-2 （固定资产确认的金额标准发生变化属于会计估计变更还是会计政策变更）”： 问题： 固定资产确认的单位价值金额标准发生变化，应属于会计政策变更还是会计估计变更？ 解答： 固定资产确认的单位价值金额标准发生变化，应属于会计估计变更。 结论基础： 现行的《企业会计准则第 4 号--固定资产》将固定资产定义为“同时具有下列特征的有形资产：（一）为生产商品、提供劳务、出租或经营管理而持有的；（二）使用寿命超过一个会计年度”；固定资产的确认条件为同时符合以下两个条件：“（一）与该固定资产有关的经济利益很可能流入企业；（二）该固定资产的成本能够可靠地计量”。即，会计准则本身并未将“单位价值较高”这一条件纳入固定资产的定义和确认标准的规定中。在实务中，企业规定固定资产入账的最低金额标准，以及在固定资产和低值易耗品之间进行区分，主要是基于重要性原则的考虑，即认为单位价值低于某一标准的使用寿命超过一个会计年度的有形资产，其后续计量即使采取简化处理方式，也不会对财务报表整体产生误导性的影响，不至于影响真实、公允列报目标的实现。 根据《中国注册会计师审计准则第 1221 号--计划和执行审计工作时的重要性（ 2010 年 11 月 1 日修订）》第三条对“重要性”的定义： 财务报告编制基础通常从编制和列报财务报表的角度阐释重要性概念。财务报告编制基础可能以不同的术语解释重要性，但通常而言，重要性概念可从下列方面进行理解： （一）如果合理预期错报（包括漏报）单独或汇总起来可能影响财务报表使用者依据财务报表作出的经济决策，则通常认为错报是重大的； （二）对重要性的判断是根据具体环境作出的，并受错报的金额或性质的影响，或受两者共同作用的影响； （三）
判断某事项对财务报表使用者是否重大，是在考虑财务报表使用者整体共同的财务信息需求的基础上作出的。由于不同财务报表使用者对财务信息的需求可能差异很大，因此不考虑错报对个别财务报表使用者可能产生的影响。 根据上述规定，重要性水平本质上是管理层和注册会计师作出的一项估计，即对可能对报表使用者依据财务报表信息作出的经济决策产生实质性影响的金额。 因此，如果企业随着规模的扩张，可接受的重要性水平相应提高，导致相应提高固定资产确认的单位价值标准的，应认为属于《企业会计准则第 28 号--会计政策、会计估计变更和差错更正》第八条所指的“企业据以进行估计的基础发生了变化，或者由于取得新信息、积累更多经验以及后来的发展变化，可能需要对会计估计进行修订”，即属于会计估计变更，即“由于资产和负债的当前状况及预期经济利益和义务发生了变化，从而对资产或负债的账面价值或者资产的定期消耗金额进行调整”。 即，企业可以根据自身情况选择提高固定资产的单位金额下限标准，作为会计估计变更处理，但变更的理由应当是“企业随着规模的扩张，可接受的重要性水平相应提高，导致相应提高固定资产确认的单位价值标准”，而不能是新发布的税务规定。 至于财税[2014]75号文中的其他规定，如“对所有行业企业2014 年 1 月 1 日后新购进的专门用于研发的仪器、设备，单位价值不超过 100 万元的，允许一次性计入当期成本费用在计算应纳税所得额时扣除，不再分年度计算折旧”等，由于以 100 万元作为研发用固定资产金额的下限对多数企业而言已超出其重要性水平而不合适，因此会计上不应进行该项变更。 对于变更折旧年限或折旧方法等问题，应根据《企业会计准则第 4 号——固定资产》第十九条的规定，通过对折旧方法和折旧年限的定期复核调整来解决。如确实符合该条规定的条件，可对折旧年限和折旧方法等进行变更的，应作为会计估计变更进行处理，并注意履行相关的决策程序，上市公司应同时根据证监会和交易所的相关规定履行相应的信息披露义务。

提问人：nikan 时间：2015-03-11 21:19:02
陈版对这个问题早有研究啊。 尽管确认标准是一种估计，但并非CAS28所定义的会计估计。会计估计是指：企业对结果不确定的交易或者事项以最近可利用的信息为基础所作的判断。 根据该定义，进行会计估计的对象是“结果不确定的交易或者事项”。而企业购买一项资产，只要其符合固定资产定义，结果就已确定的，即，这是一项固定资产。之所以要确定一个金额标准，完全是基于会计核算的成本效益原则考虑。 此外，准则讲解 2010 在谈及会计估计变更和会计政策变更的区别时，提到到了一条很重要的区别“以会计确认是否发生变更作为判断基础。一般地，对会计确认的指定或选择是会计政策。”而固定资产确认标准的变化正是会导致会计确认的变化（固定资产、低值易耗品和费用之间的变化）。 所以我更倾向于这是一种会计政策。

回答人：chenyiwei
重要性本身不是一项会计政策，但在运用会计政策时需要考虑重要性原则。这一点在《计学撮要》中的另一个问题解答中讨论过。探讨如下：
问题3-2-65（重要性原则在确定合并报表的合并范围时的应用） 问题： 对合并集团整体的财务状况、经营成果和现金流量影响很小的子公司，是否可以不纳入合并财务报表的合并范围？如果回答为“是”，则企业是否可以在财务报表附注的“重要会计政策和会计估计”部分中直接表述“不重大的子公司不纳入合并范围”？ 背景： 在原会计制度下，财政部曾于 1996 年发布过《关于合并会计报表合并范围请示的复函》（财会二字[1996]2号），规定“当子公司资产总额、销售收入及当期净利润额按照下列资产标准、销售收入标准和利润标准计算公式计算得出的比率均在10%以下时，根据重要性原则，该子公司可以不纳入合并范围”。 在新企业会计准则实施后，财会二字[1996]2号文已经不再执行。《企业会计准则第 33 号——合并财务报表（ 2014 年修订）》第七条规定“合并财务报表的合并范围应当以控制为基础予以确定”；第二十一条规定“母公司应当将其全部子公司（包括母公司所控制的单独主体）纳入合并财务报表的合并范围”，仅对母公司属于投资性主体的情形提供了部分豁免。新会计准则中并未明确规定对于不重大的子公司可以不纳入合并范围。 某公司持有多个子公司的多数表决权，符合“控制”的判断标准。但这些子公司无论单独看还是汇总起来看都是不重大的（即，这些子公司规模都很小，且无重大的业务活动）。该公司以往在原制度下都是依据财会二字[1996]2号文的上述规定，不把这些不重大的子公司纳入合并范围。在转为执行新《企业会计准则》后，该企业出于成本效益原则的考虑，希望继续沿续这一做法，并在财务报表附注的“重要会计政策和会计估计”部分中直接表述“不重大的子公司不纳入合并范围”或者“本公司将所有重大子公司纳入合并财务报表的合并范围”。 解答： 解决这一问题（以及其他类似的涉及重要性原则在实务中应用的问题），需要用到一个重要的基本理念：
重要性原则本身并不是一项会计政策，但在运用所有会计政策时都需要考虑重要性原则。因此： 1 、该公司财务报表附注的“重要会计政策和会计估计”部分中的表述，必须严格符合新企业会计准则的规定，即：如果该公司不是投资性主体，则应当表述为“本公司将所控制的所有子公司均纳入合并财务报表的合并范围”。 2 、在实际运用各项具体会计政策时，可以考虑重要性原则的影响。基于重要性原则和成本效益原则，可以将对合并集团整体财务状况、经营成果和现金流量不具有重大影响的子公司不纳入合并范围。如果实务中存在并未完全遵循《企业会计准则》的某项规定的情形，但该事项对被审计的财务报表整体不构成重大影响的，则该事项不会导致注册会计师认为被审计的财务报表未在所有重大方面均符合《企业会计准则》的规定。 在实务中，应注意以下问题： （ 1 ）如果涉及多个不重大子公司，则只有当这些子公司无论单独看还是汇总起来看都不重大时，才能基于重要性原则，将这些子公司不纳入合并范围。 一般情况下，只有当母公司存在大量的子公司，将这些子公司全部纳入合并报表范围明显不可行及不符合成本效益原则时，才能考虑是否可以基于重要性原则而接受将其中部分非重大子公司不纳入合并范围的做法。 对于国有企业集团年度财务决算报表编制及其相关审计业务，因为其子公司的名单以及合并范围、合并层级等均已事先向国资委报备，因此在编制合并财务报表时，通常不应改变已报备的合并范围。 （ 2 ）在新企业会计准则下，在运用重要性原则时，不再有专门的规范性文件直接规定定量的重要性判断标准，因此重要性尺度的把握更多地取决于企业和注册会计师的专业判断。当考虑某一子公司或多个子公司对合并集团整体影响程度的重要性时，既需要考虑定量因素（例如该等子公司的总资产、净资产、收入和利润规模与合并集团的相应财务指标之比），也需要考虑定性的因素，例如该子公司是否从事高风险业务等。例如，鉴于近年来我国企业在境外投资设立的公司和离岸公司风险事件频发的实际情况，境外子公司对集团整体财务状况、经营成果和现金流量的影响程度不能仅仅根据这些境外子公司自身报表所列报的金额规模来确定。如果境外子公司从事高风险的投融资业务，则即使其自身规模很小，也建议将其纳入合并范围，以充分揭示相关业务的风险。 对于“非重大子公司”的定量判断标准，应在基于相关会计、审计规范确定的集团合并财务报表整体重要性水平和可容忍误差水平的基础上从严把握。一般可掌握为：所有不纳入合并范围的子公司，其资产总额、营业收入总额和净利润合计数，均不得超过合并财务报表的相应财务指标的 5 ～10%。 （ 3 ）对于基于重要性原则不纳入合并范围的不重大子公司，应在合并财务报表的附注中披露这些子公司的基本情况，以及这些子公司对集团整体财务状况、经营成果和现金流量的影响程度的定量信息。 （ 4 ）对于基于重要性原则不纳入合并范围的不重大子公司，即使对其不单独出具审计报告，注册会计师也需要视其影响的重大程度和风险程度等因素，对其实施报表审阅（表审）、分析程序等适当的审计程序，以满足审计准则对于获取充分、适当的审计证据的要求。 结论基础： 《企业会计准则第 33 号——合并财务报表（ 2014 年修订）》第二十一条规定“母公司应当将其全部子公司（包括母公司所控制的单独主体）纳入合并财务报表的合并范围”，同时，《企业会计准则第 30 号——财务报表列报（ 2014 年修订）》第三十九条要求“遵循企业会计准则的声明”是财务报表附注的必备内容。 《企业会计准则——基本准则》第二章“会计信息质量要求”（第十二条至第十九条）中规定了八项会计信息的基本质量要求，依次为：可靠性、相关性、可理解性、可比性、实质重于形式、重要性、谨慎性、及时性。《企业会计准则讲解（ 2010 ）》第一章第三节指出：“可靠性、相关性、可理解性和可比性是会计信息的首要质量要求，是企业财务报告中所提供会计信息应具备的基本质量特征；实质重于形式、重要性、谨慎性和及时性是会计信息的次级质量要求，是对可靠性、相关性、可理解性和可比性等首要质量要求的补充和完善”。从中可以看出：重要性原则与可靠性、相关性、可理解性和可比性并不处于同一层次，重要性原则是对其他会计信息质量基本要求的修订和补充。 《企业会计准则第 28 号——会计政策、会计估计变更和差错更正》及其应用指南对“会计政策”的定义是“企业在会计确认、计量和报告中所采用的原则、基础和会计处理方法。企业采用的会计计量基础也属于会计政策”。 财务报表附注的“重要会计政策和会计估计”部分中对会计政策的文字表述应当完全符合企业会计准则的规定，如果对会计政策的表述与企业会计准则的规定不一致，则不能认为该会计政策符合企业会计准则的规定。尽管在IFRS体系下，《国际会计准则第 8 号——会计政策、会计估计变更和差错》的“引言”部分的第7(a)段明确指出“如果运用IFRS中所规定的某项会计政策所造成的影响是不重大的，则无需运用该项会计政策”（这一表述在中国新企业会计准则体系下也有参考价值），但还是必须严格区分“会计政策的文字表述”和“会计政策的实务应用”两者的界限。 对于影响的重要性程度应在每个资产负债表日均进行测试，测试时既要关注该事项对本报告期的影响，也要关注其累积影响。同时，对重要性的考量既要关注定量指标，也要关注定性的因素，尤其是在考虑或有事项和关联方交易的重要性时对定性因素更应予以关注。 对其他类似实务问题的考虑： 本问答中表述的基本理念——“重要性原则本身并不是一项会计政策，但在运用所有会计政策时都需要考虑重要性原则”，以及确立的基本原则——“会计政策的文字表述必须严格符合准则规定，但在实务中运用会计政策时可以考虑重要性原则”，不仅仅适用于是否将不重大子公司纳入合并范围的问题，而是普遍适用于重要性原则的实务运用的一般性指导原则。 在IFRS体系下，会计准则所表述的都是会计政策，因此在会计准则的文字表述中，是不考虑重要性原则的影响的。受其影响，中国新企业会计准则体系中的准则正文也都是单纯的会计政策表述，其中并不含对重要性原则考虑的内容，一个典型的例子是《企业会计准则第 4 号——固定资产》对固定资产定义和确认条件的规定中不再提及“单位价值较高”，另一个比较典型的例子就是本问答所举的不再直接提及“不重要子公司可不纳入合并财务报表的合并范围”。但是，这并不意味着在运用这些会计政策时不能考虑重要性原则的影响。企业和注册会计师应当时刻谨记：在运用所有会计政策时都需要考虑重要性原则。 相关的权威指引（此处为IFRS体系下的规定，在中国新企业会计准则体系下也可参照）： Paragraph 16 of IAS 1: "An entity whose financial statements comply with IFRSs shall make an explicit and unreserved statement of such compliance in the notes. Financial statements shall not be described as complying with IFRSs unless they comply with all the requirements of IFRSs." Paragraph 7 of the Introduction to IAS 8: "The Standard defines material omissions or misstatements. It stipulates that: (a) the accounting policies in International Financial Reporting Standards (IFRSs) need not be applied when the effect of applying them is immaterial. This complements the statement in IAS 1 that disclosures required by IFRSs need not be made if the information is immaterial. (b) financial statements do not comply with IFRSs if they contain material errors. (c) material prior period errors are to be corrected retrospectively in the first set of financial statements authorised for issue after their discovery." Paragraph 41 of IAS 8: "Errors can arise in respect of the recognition, measurement, presentation or disclosure of elements of financial statements. Financial statements do not comply with IFRSs if they contain either material errors or immaterial errors made intentionally to achieve a particular presentation of an entity’s financial position, financial performance or cash flows. Potential current period errors discovered in that period are corrected before the financial statements are authorised for issue. However, material errors are sometimes not discovered until a subsequent period, and these prior period errors are corrected in the comparative information presented in the financial statements for that subsequent period (see paragraphs 42-47)."因此，将重要性的具体判断标准作为会计政策，本身就与“重要性原则不是会计政策”这一点相矛盾。重要性水平的确定属于估计和判断，但不能如您所说认为这不是对不确定性事项的判断。重要性原则的引入是为了更好地满足报表使用者的信息需求，因此对于“哪些信息对报表使用者而言是重要的”这一问题的判断本身就是对于不确定性事项所作出的判断和估计，因此将其归入会计估计范畴并无不当之处。

提问人：nikan 时间：2015-03-12 09:41:08
如果这是一项会计估计，那么其变更就属于会计估计变更。但似乎不符合会计估计变更的定义。 会计估计变更是指由于资产和负债的当期状况及预期经济利益和义务发生了变化，从而对资产或负债的账面价值或者资产的定期消耗金额进行调整。 该定义将会计估计变更的原因指向“资产和负债的当期状况及预期经济利益和义务发生了变化”，而固定资产确认标准金额的变化，显然是不是因为资产的当期状况及预期经济利益和义务发生了变化。 这就形成一个悖论，固定资产确认金额的调整属于会计估计，但其变更又不属于会计估计变更。从这一悖论，是不是能推翻对固定资产确认标准属于会计估计的结论？

回答人：chenyiwei
随着企业规模和风险程度的变化，每一年的重要性标准都是不同的，并没有要求依据本年度的重要性标准追溯到以前年度，重新考虑以前年度的重要性问题。从这个角度能否得出重要性标准不是会计政策的结论？因为重要性的具体标准在不同年份之间并不具有一贯性，而一贯性是会计政策运用的基本要求。

提问人：xxcg18 时间：2017-02-14 22:44:12
问题 4-4-5（资产重组中拟注入上市公司的主体与上市公司统一会计估计问题） 问题： 根据“背景”部分的信息，在资产重组中拟注入上市公司的主体是否必须与上市公司采用一致的坏账准备会计估计？如果统一坏账准备会计估计应如何进行账务处理？ 背景： A上市公司的母公司为 B 集团。 2012 年 2 月，A 公司开始策划实施重大资产重组事项，拟将 B 集团的全资子公司 C 公司纳入 A 公司资产重组范围。但 A 公司和拟注入的 C 公司对于应收款项坏账准备计提的方法和比例不同，C 公司拟将坏账准备的计提方法和比例变更为与A 公司一致。 解答： 《企业会计准则第 33 号——合并财务报表》第十二条规定：“ 母公司应当统一子公司所采 用 的 会 计政 策 ，使 子 公 司 采 用 的 会 计 政 策 与 母 公 司 保 持 一 致 。子 公 司 所 采 用 的 会 计 政 策 与母 公 司 不 一 致 的 ，应 当 按照 母 公 司 的 会 计 政 策 对 子 公 司 财 务 报 表 进 行 必 要 的 调 整 ；或 者 要 求子公司按照母公司的会计政策另行编报财务报表。 ”但是坏账准备的计提方法和比例属于会计估计范畴，并非会计政策，在集团编制合并报表时并没有必须一致的要求。 我现在的问题是， 我在审计一家非上市集团公司，达到 500 万元的债权需个别认定外，集团对账龄计提坏账规定如下： 1 年不计提，1-2年计提10%,2-3年计提30%，3-4年计提50%， 4 年以上计提100%。 集团一个子公司经营的业务与集团不同，达到 100 万元的债权需个别认定外，子公司对账龄计提坏账规定如下： 1 年计10%，1-2年计提20%,2-3年计提40%，3-4年计提80%， 4 年以上计提100%。 集团和子公司对债权个别认定和账龄计提坏账均不相同，合并报表附注中我们又如何披露应收账款的坏账确认？

回答人：chenyiwei
如果该子公司的坏帐准备会计估计是符合其自身实际情况的，则单独将该子公司的坏帐准备计提方法和具体明细金额予以披露，不与母公司和其他子公司混合披露。